最高法院刑事判決　　　　　　九十四年度台上字第四七七二號
　　上　訴　人　辛○○
　　　　　　　　卯○○
　　　　　　　　寅○○
　　　　　　　　丁○○
　　　　　　　　庚○○
　　共　　　同
　　選任辯護人　戴國石律師
　　　　　　　　蔡吉記律師
　　上　訴　人　壬○○
　　　　　　　　乙○○
　　共　　　同
　　選任辯護人　李明益律師
　　　　　　　　啟夫律師
　　上　訴　人　己○○
　　　　　　　　　　　　19號.
　　選任辯護人　陳彥勝律師
　　上　訴　人　丙○○
　　　　　　　　癸○○
　　　　　　　　　　　　之4
　　　　　　　　子○○
　　　　　　　　　　　　之5
　　共　　　同
　　選任辯護人　戴國石律師
　　　　　　　　蔡吉記律師
　　上　訴　人　戊○○
　　　　　　　　　　　　路禮義.
　　　　　　　　丑○○
　　上 列 一人
　　選任辯護人　許明德律師
　　　　　　　　吳芝瑛律師
　　　　　　　　鄭勝智律師
　　上　訴　人　甲○○
　　選任辯護人　方春意律師
上列上訴人等因貪污案件，不服台灣高等法院高雄分院中華民國
九十三年九月八日第二審更審判決（九十一年度重上更(三)字第一
一０號，起訴案號：台灣高雄地方法院檢察署八十一年度偵字第
一五六二三號），提起上訴，本院判決如下：
    主  文
原判決關於辛○○、甲○○、卯○○、寅○○、壬○○、乙○○
、丁○○、己○○、丙○○、戊○○、丑○○、癸○○、子○○
、庚○○部分撤銷，發回台灣高等法院高雄分院。
    理  由
本件原判決認定上訴人辛○○係中國石油股份有限公司（下稱中
油公司）高雄煉油總廠（以下簡稱總廠）油料廠廠長，上訴人癸
○○係總廠油料廠第一組組長，上訴人子○○係總廠第一組中區
煉製工場場長，上訴人卯○○係總廠第二組組長，上訴人寅○○
係總廠第二組東區煉製工場副場長，上訴人丁○○係總廠第二組
加氫裂解工場助理工程師，上訴人壬○○係總廠第三組第二烷化
工場場長，上訴人庚○○係總廠第二低硫燃油工場場長，上訴人
乙○○係總廠第二低硫燃油工場副場長，上訴人戊○○係總廠石
化廠第二組組長，上訴人丑○○係總廠石化廠第二組廢液處理工
場場長，上訴人甲○○係總廠石化廠第二組廢液處理工場工程師
，上訴人己○○為總廠林園廠工業安全衛生課工程師，上訴人丙
○○係總廠工務室第五組綜合設計課工程師，均係依據法令從事
公務之人員。詎辛○○、癸○○、子○○、卯○○、寅○○、丁
○○、壬○○、庚○○、乙○○、戊○○、丑○○、甲○○、己
○○、丙○○為圖采孟企業行（設高雄縣大寮鄉○○路三八之一
號）負責人黃登發、松成貿易有限公司（設台北市○○○路四八
六號二樓之五，負責人徐瑞焜，下稱松成公司）之不法利益：(一)
、丑○○、甲○○、丙○○共同基於對於主管之事務間接圖采孟
企業行黃登發、松成公司不法利益之犯意聯絡，由丑○○交付日
本世界化學公司（以下簡稱Ｗ‧Ｃ‧Ｃ）產製之ＹＤ─四０ＬＳ
型浮油回收機型錄予甲○○，指示甲○○附於財物修製申請單一
併提出，甲○○乃於民國七十七年一月十三日向工務室提出申請
，而由工務室丙○○承辦，丙○○亦未將該採購機器規範化為一
般規範，逕以上開型錄之規格及材質逐一列於採購規範內，且就
葉輪及殼體之材質規範亦依ＹＤ─四０ＬＳ型回收機之特殊材質
，要求須Ｐ‧Ｖ‧Ｃ製，並就採購申請書之預估價欄於未向他家
廠商詢價之情況下，擅定為新台幣（下同）一百零五萬元之高價
，使總務室採購課人員於核定招標之際，以其所提規範為招標規
範，並因認丙○○曾詢價，逕以周某預估價打九五折而以九十九
萬七千五百元為底價公開招標，嗣丙○○於審標之際，明知松成
公司投標規格應判為「澄清標」，卻逕予判定合格，而一壬公司
之投標應判為「合用標」或「澄清標」，卻逕判定為不合格（詳
如原判決附表一編號一違法圖利手法欄所載），並由丙○○將此
不實事項登載於其職務所掌之審標意見書，再送回總廠採購單位
持以行使，致採購課承辦人員依審標結果決標予松成公司以九十
九萬五千元得標，以此間接圖利松成公司，而丙○○行使登載不
實公文書行為，並足以生損害於總廠。且首開總廠以超高價採購
Ｗ‧Ｃ‧Ｃ廠產製浮油回收機之例，而方便爾後各採購案以此案
之規範核定價格作為採購之特殊規範及預估價或底價之核定標準
。(二)、癸○○、子○○、辛○○共同基於對於主管之事務間接圖
采孟企業行黃登發、松成公司不法利益之犯意聯絡，卯○○、寅
○○、辛○○共同基於對於主管之事務間接圖采孟企業行黃登發
、松成公司不法利益之犯意聯絡，壬○○、辛○○共同基於對於
主管之事務間接圖采孟企業行黃登發、松成公司不法利益之犯意
聯絡，乙○○、庚○○、辛○○共同基於對於主管之事務間接圖
采孟企業行黃登發、松成公司不法利益之犯意聯絡，丁○○、辛
○○共同基於對於主管之事務間接圖采孟企業行黃登發、松成公
司不法利益之犯意聯絡，且辛○○基於概括之犯意。七十七年十
二月二日，卯○○於吳瑞霖製作原判決附表一編號三之採購案招
標規範時，指示不知情之吳瑞霖在規範報價須知欄內增列以往浮
油回收機採購案中未曾出現之「投標時須附國外製造廠商授權國
內代理商或經代理商轉授權之經銷商亦可」字樣，以確保售後服
務為名，行進一步保障松成公司、采孟企業行投標權（蓋如此一
般進口同機型之貿易商亦難參與投標）之實，在採購案出現上開
代理商授權限制前，由子○○於其主管如原判決附表一編號二之
該次採購案中，及其後由寅○○、壬○○、乙○○、丁○○等人
於其主管如原判決附表一編號四、五、六所示各次採購案中負責
申報預估價及招標規範，並於開標後審查投標廠商所報之機型規
格、資料業務時，均明知所訂規範規格材質偏袒松成公司及采孟
企業行所代理之Ｗ‧Ｃ‧Ｃ公司產品，且造成他家廠商無法競標
，並且預估價每台分別依序為九十九萬五千元、九十二萬元、九
十三萬元、九十二萬元，顯屬過高，仍藉口依前案資料，予以訂
定及審核通過，並於審標時明知松成公司或采孟企業行之投標應
判定「不予考慮」或「澄清標」卻逕予判定合格，而其他投標廠
商規格應判定「澄清標」，卻故為不合格之審標，並將此不實事
項登載於渠等職務所掌之公文書（即審標意見書），再交由具犯
意聯絡之主管持以行使（利用審標權限之主管事務圖利行為詳如
原判決附表一編號二～六所示），而辛○○、庚○○仍本於圖利
廠商之故意予以簽章核可審標通過，且將上述內容不實之審標意
見書公文書送回總廠採購單位持以行使，致採購單位承辦人員依
審標結果予以決標判定松成公司或采孟企業行得標，間接圖利松
成公司或采孟企業行（詳細圖利共犯、圖利所得金額如原判決附
表一編號二～六所示），而辛○○等人行使登載不實公文書行為
，並足以生損害於總廠。(三)、己○○基於對於主管之事務明知違
背法令而間接圖采孟企業行黃登發、松成公司不法利益之犯意，
戊○○、甲○○共同基於對於主管之事務明知違背法令而間接圖
采孟企業行黃登發、松成公司不法利益之犯意聯絡，且甲○○基
於概括之犯意。七十九年五月間，戊○○假藉總廠第一二四次污
染防治計畫追蹤會議中有關：「各工場之設計不良的CPI/PAI（
即油水分離池），可暫時使用小型的油水分離器來協助。」之指
示，指示甲○○申購其所轄石化廠廢液處理工場所不需要之ＹＤ
─二０ＬＳ型浮油回收機三台，己○○亦藉總廠重視污染防治之
機會，提出採購申請，甲○○、己○○二人明知前案之規範為特
殊規範，使他家廠商無法競標，且核定價過高，竟分別採用前案
之特殊規範為規範及核定價為預估價，分別定預估價為每台九十
一萬元及每套一百零四萬元，戊○○亦明知上開情事，竟就甲○
○提出部分審核通過，甲○○、己○○並在其二人主管如原判決
附表一編號七、八所示採購案開標後，負責審查投標廠商所報之
機型規格資料業務時，均明知采孟企業行之投標應判定為「澄清
標」，或澄清後應判定為不合格，逕予判定合格，將此不實事
項登載於其等職務所掌之審標意見書，並將之送回總廠採購單位
採以行使，致採購單位承辦人員依審標結果予以決標，判定采孟
企業行得標，間接圖利采孟企業行（詳細圖利共犯，所得金額如
原判決附表一編號七、八所示），且甲○○、己○○行使登載不
實公文書行為，並足以生損害於總廠等情。因而撤銷第一審關於
論處辛○○共同連續依據法令從事公務之人員，對於監督之事務
，間接圖利；論處卯○○、庚○○共同依據法令從事公務之人員
，對於監督之事務，間接圖利；論處寅○○、壬○○、乙○○、
丁○○、己○○共同依據法令從事公務之人員，對於主管之事務
，間接圖利等罪刑，及諭知丙○○、戊○○、丑○○、甲○○、
癸○○、子○○無罪等部分之判決。改判論處辛○○、甲○○共
同連續依據法令從事公務之人員，對於主管之事務，間接圖利；
論處上訴人卯○○、寅○○、壬○○、乙○○、丁○○、己○○
、丙○○、戊○○、丑○○、癸○○、子○○、庚○○十二人共
同依據法令從事公務之人員，對於主管之事務，間接圖利罪刑，
固非無見。
惟查：(一)、有罪判決書所記載之犯罪事實，為論罪科刑適用法律
之基礎，故凡與適用法令有關之重要事項，必須詳加認定，明確
記載，然後於理由內明認定犯罪事實所憑之證據及理由，始足
為適用法令之依據。原判決認定上訴人等十四人之犯罪時間在七
十七年一月至七十九年五月間，如果無訛，上訴人等行為時有效
之戡亂時期貪污治罪條例第六條第三款之圖利罪，原規定：對於
主管或監督之事務，直接或間接圖利者，處五年以上有期徒刑，
得併科三萬元（銀元）以下罰金。該條例於八十一年七月十七日
修正為貪污治罪條例，前開圖利罪之法定刑修正為五年以上有期
徒刑，得併科新台幣一百萬元以下罰金，移列為同條第四款，八
十五年十月二十三日該罪之構成要件修正為：「對於主管或監督
之事務，直接或間接圖私人不法之利益」，法定刑修正為「五年
以上有期徒刑，得併科新台幣三千萬元以下罰金」。嗣於九十年
十一月七日該條項款又修正為：「對於主管或監督之事務，明知
違背法令，直接或間接圖自己或其他私人不法利益，因而獲得利
益者，處五年以上有期徒刑，得併科三千萬元以下罰金」（同時
刪除未遂犯之處罰規定）。除將刑之可罰性限縮在圖私人不法利
益外，其犯罪構成要件並以行為人「明知違背法令」為必要，且
將圖利罪規定為實害犯。而所謂「違背法令」，依立法理由之說
明，該「法令」係指法律、法律授權之法規命令、職權命令、委
辦規則等，對不特定多數人民就一般事項所作對外發生法律效果
之規定而言。該所謂「明知」，係指須具圖利而違背法令之直接
故意，即主觀上有違背法令以積極圖取不法利益之意思，客觀上
並將該犯意表現於行為，因而獲得利益為要件。茍不合此項要件
，現行法已修正為不罰。是上訴人等之行為，須同時該當於行為
時及現行法所規定圖利罪之構成要件，始能論處該罪刑，而此項
構成要件之事實，須於事實審之有罪判決內為明確之認定記載，
然後明其憑以認定之證據及理由，並使事實認定與理由說明互
相適合，方為適法。原判決對於上訴人究竟明知違背何項法令而
為前開行為，且對於所圖利之得標廠商，是否已完成交易實際取
得價款，因而獲得利益等事項，未為明確之認定記載，自不足為
適用法令，論處上訴人等對於主管之事務，間接圖利罪刑之依據
，已有可議。(二)、貪污治罪條例第十條所定應予追繳沒收或發還
被害人之財物，以所得者為限。按進口貨物之成本，除完稅價格
及百分之五營業稅外，一般尚包括運費等其他費用，乃眾所週知
之事實。上訴人甲○○等曾於原審具狀指稱進口貨物之成本，尚
有港口捐、運費、保險費等項，請求詳實核計（原審法院更(一)卷
四第二十五頁），證人即會計師陳石城亦於原審法院證稱應扣除
運輸成本、保險費等項（原審法院更(一)卷三第六十二頁）。實情
如何？原審未確實查明黃登發與徐瑞焜進口之浮油回收機，共繳
納多少稅捐及費用，徒以完稅價格及百分之五之營業稅作為成本
，並以標得金額扣除完稅價格及前述營業稅及所謂合法毛利百分
之二十八，為認定其等圖利所得之金額，而憑以對上訴人等諭知
連帶追繳發還被害人，亦嫌速斷，難謂適法。本院多次判決發回
意旨均指明應予釐清，原審仍未詳加究明，遽予判決，瑕疵依然
存在，猶有可議。(三)、科刑判決所認定之事實，與所採用之證據
不相適合者，即屬證據上之理由矛盾。卷附前開浮油回收機之海
關進口證明書影本上完稅價格欄內之完稅價格，均已被塗銷（法
務部調查局高雄市處卷第42、74、85、96、178頁），至所附基
隆關進口報單記載進口六套浮油回收機（其中YD-20LS型一套、Y
D- 40LS型五套），其完稅價格為八十一萬八千七百九十三元（
同上卷第62頁），與原判決附表一各編號所認定之完稅價格，無
一相符，原判決理由甲、二之(八)謂原判決附表一編號一～八之產
品進口完稅價格分別如原判決附表一編號一～八所示，有海關出
具之進口證明文件在卷可稽，另上開採購案之開標、決標紀錄亦
附於調查三卷（即法務部調查局高雄市處卷(三)）內可參，並採為
上訴人等不利論據之一，亦有認定事實與卷內資料不盡相符之矛
盾。(四)、審理事實之法院，對於案內與待證事實有重要關係，而
屬依法應予調查之證據，如未依法調查或雖已調查而未調查明白
，即與證據未經調查無異，如率行判決，其判決當然為違背法令
。又證據之證明力，固屬於法院判斷之自由，但不得違背經驗法
則，如其判斷仍存有疑竇，則在釐清前，尚難遽採為被告有利或
不利之認定。上訴人甲○○於原審辯稱：九Ａ０七八六號購案（
即原判決附表一編號八標購案）係依據總廠污染計畫追蹤會議第
一二四次會議議決，由廢液處理場綜合油料廠三個單位需求而提
出請購。業據總廠檢送該案訂定招標規範經過文件函覆第一審法
院在卷，其中第四點說明「本案請購之初，即已決定購入後係供
油料廠使用」（第一審卷第(四)宗）。而該次會議石化廠出席者除
上訴人戊○○外，尚有工場長陳水波及石化廠長陳增榮，上訴人
甲○○僅係依長官指示提出請購而已，茍該次會議未指定廢液工
廠請購，則於甲○○提出請購並附內購器材請購理由說明書時，
與會之工場長陳水波及石化廠長陳增榮焉會核准？足見該次會議
確將請購工作交由廢液處理場辦理，並非甲○○為圖利特定廠商
，而越俎代庖代油料廠請購等語（原審重上更(三)卷第(二)宗第100
、101頁）。實情如何？原審未詳加究明釐清，遽以甲○○、戊
○○等竟不避嫌，反越俎代庖，以與其等石化廠平行之油料廠所
屬CPI／API需用浮油回收機為由，一次請購三台浮油回收機云云
，為該二人不利之認定，尚嫌速斷，其審理猶有未盡。(五)、貪污
治罪條例（上訴人等行為時為戡亂時期貪污治罪條例）第十條有
關對於犯罪所得財物，應予追繳沒收或發還被害人，如全部或一
部無法追繳時，應追徵其價額或以其財產抵償之規定，為從刑之
一種，依主從不可分原則，應附隨於主刑而同時宣告之。原判決
主文第二項於宣告辛○○、甲○○圖利罪主刑之後，未同時為其
等圖利所得，應予連帶追繳發還被害人，如全部或一部無法追繳
時，以其財產抵償之宣告，僅附隨於原判決主文第三項卯○○等
其他十二位上訴人圖利罪主刑之後，宣告原判決附表一編號一～
八各別所示被告（黃登發、徐瑞焜除外）共同所得財物應連帶追
繳，並均發還中國石油股份有限公司高雄煉油總廠，如全部或一
部無法追繳時，均以其財產抵償之。無異對上訴人辛○○、甲○
○二人圖利所得之財物未依法對該二人為追繳發還被害人或以其
財產抵償之宣告，亦有未合。上訴人等上訴意旨分別指摘原判決
關於其本人部分不當，尚非全無理由，應認原判決關於上訴人等
部分仍有撤銷發回更審之原因。
據上論結，應依刑事訴訟法第三百九十七條、第四百零一條，判
決如主文。
中　　華　　民　　國　九十四　年　　八　　月　三十一　日
                      最高法院刑事第十庭
                          審判長法官  陳　正　庸
                                法官  賴　忠　星
                                法官  王　居　財
                                法官  林　開　任
                                法官  林　立　華
      本件正本證明與原本無異
                                      書  記  官
中　　華　　民　　國　九十四　年　　九　　月　　九　　日
                                                      v
